【裁判字號】    92,自,134
【裁判日期】    920725
【裁判案由】    侵占
【裁判全文】
臺灣臺南地方法院刑事判決                          九十二年度自字第一三四號
    自  訴  人  仁上交通有限公司  設台南市○○路○段五三四號
    代  表  人  徐清輝
    被      告  甲○○
右列被告因侵占案件，經自訴人提起自訴，本院判決如左：
    主  文
甲○○無罪。
    理  由
一、自訴意旨略以：被告甲○○於民國八十七年四月二十三日向自訴人租用紐西蘭Ｔ
    ａｉｔ牌車裝無線電對講機乙套，並簽訂契約書；言明押金新台幣（下同）五千
    元，並簽發空白本票及授權書。租金每個月二千元【依契約書第四條第二款：租
    金須於每月五日前繳納，若有延遲或拒繳五日以上者，租金依違約二倍計收】。
    被告於九十一年五月底止即不再支付租金，自訴人於九十一年七月十八日及九十
    一年八月二十三日寄出台南郵局北小北支局之存證信函，向被告催討其所租用之
    無線電對講機乙套，但均退回，此有存證信函退回之信封封面可稽。被告自九十
    一年五月三十日起竟違約拒絕繳納租金，亦不返還所承租之無線電對講機，因認
    被告甲○○涉犯刑法第三百三十五條第一項之侵占罪嫌。
二、按犯罪事實應依證據認定之，無證據不得推定其犯罪事實，刑事訴訟法第一百五
    十四條定有明文。所謂犯罪事實之證據，係指足以認定被告確有犯罪行為之積極
    證據而言，該項證據且須適合被告犯罪事實之認定，始得採為斷罪資料（最高法
    院二十九年上字第三一○五號、五十三年台上字第二七五○號判例參照）。又按
    刑法第三百三十五條第一項侵占罪之成立，以行為人意圖為自己或第三人不法之
    所有，而侵占自己持有他人之物者為構成要件，亦即須持有人變易其原來之持有
    意思而為不法所有之意思，始能成立，如僅將持有物延不交還或有其他原因致一
    時未能交還，既缺乏主觀要件，即難遽以該罪相繩，最高法院著有二十三年上字
    第一九一五號、六十八年台上字第三一四六號判例參照。
三、本件自訴人認被告甲○○涉犯前揭侵占罪嫌，無非係以被告自九十一年五月三十
    日起拒絕繳納租金，依上開約定，雙方合約已然終止，被告即屬無權占有其所有
    之上開無線電對講機，此有成功無線電行動台租賃契約書，並有被告所簽發之空
    白本票影本、授權書、存證信函暨送達回執影本各一件（詳本院卷第七頁至第十
    二頁）可稽，為其所憑論據。
四、經查：自訴人與被告簽訂「成功無線電行動台租賃契約書」，其中第四條約定被
    告應每月繳租金二千元，如有拒繳或遲延五日以上契約自動終止，第二條規定租
    賃期間自民國八十七年四月二十三日起，至八十九年四月二十二日止，依上開契
    約以觀，則被告與自訴人所簽訂之契約，顯然似租賃契約。又該契約書第四條約
    定「雙方合意若乙方（即被告）有一期未給付或兌現，則視為乙方違約，乙方並
    同意以該違約日作為雙方合意終止上開標的物租售合約日，且甲方（即自訴人）
    無需再為催告或發函終止租約，甲方並得隨時隨地自行取回及任意處分上開標的
    物，無需經乙方同意或知會乙方」等語，率然免除自訴人以意思表示終止租約或
    解除買賣契約之責任，除對於他方當事人顯失公平外，且違背終止契約或解除契
    約之形成權行使應以意思表示為之之性質（按終止權或解除權，其權利性質屬形
    成權，必須法定或約定的終止或解除事由發生，權利始產生，形成權是否行使又
    係繫於當事人之意思表示。若無上開法定或約定的事由發生，上開形成權即無從
    產生，在權利未產生之前即以定型化的條款約定「無需」以意思表示行使上開形
    成權云云，顯與形成權之權利性質有違而不生效力），此定型化之條款是否有效
    ，實有待商榷。況依前開契約規定，若債務人即被告未能依約清償分期付款，則
    僅自訴人取得前揭得隨時隨地自行取回上開標的物之權利，並非科以債務人需自
    行將無線電對講機交還予自訴人之義務，是被告縱未續繳租金，亦無自行歸還無
    線電對講機之義務，此僅被告是否應依契約或民事法律關係對自訴人負擔民事上
    損害賠償責任之問題，自難僅以被告未依約續繳租金，亦未主動歸還無線電對講
    機，即遽推認被告存有刑法侵占之不法所有之意圖。復徵諸自訴人雖曾於九十一
    年七月十八日及同年八月二十三日以存證信函催告被告給付租金，惟依該函內容
    ，自訴人並未向被告表示終止租賃契約之意思，該函並遭郵政送達機關以「遷移
    新址不明」退回自訴人，有上開存證信函及信封影本各一件存卷足按（見本院卷
    第十一至十三頁），是自訴人前開存證信函，亦未合法送達於被告，則本件兩造
    間之租賃契約效力仍合法存續，被告自有繼續持有並使用該無線電對講機之合法
    權源，其未將之返還自訴人，尚難謂有何不法所有之意圖。
五、綜上所述，本件被告既係因租賃之法律關係，而占有使用該無線電對講機，其主
    觀上即認該無線電對講機為其所合法持有，縱然未再依約繳納租金，被告所為亦
    與刑法侵占罪之構成要件不符，本件應純屬民事糾葛，自訴人應循民事途徑解決
    ，而非以巧立名目之「租賃契約書」，向法院提起刑事告訴，浪費司法資源。被
    告主觀上並無侵占之犯行洵堪採信，自訴人復不能提出其他積極證據足資證明被
    告有自訴人指訴之侵占犯行，尚難僅憑自訴人片面指訴，遽為被告有侵占犯行之
    認定，故本件不能證明被告犯罪，自應為被告無罪判決之諭知。
六、被告經合法傳喚，無正當理由不到庭，惟本院認為應諭知無罪之案件，得不待其
    陳述，逕行判決。
據上論斷，應依刑事訴訟法第三百四十三條、第三百零六條、第三百零一條第一項，
判決如主文。
中    華    民    國      九十二        年      七      月    二十五    日
                                  臺灣臺南地方法院刑事第二庭
                                        法  官  陳  忠  鎣
右正本證明與原本無異。
如不服本判決，應於判決送達後十日內，向本院提出上訴狀。（應附繕本）
                                        書記官  吳  信  助
中    華    民    國      九十二        年      七      月    二十八    日


司法院資訊處製作；財團法人民間司法改革基金會備份。
